---
title: "TP Reproductibilité"
# Output formats
format:
  stylisharticle-pdf:
    keep-tex: true
    # Color example, see "Text color"
    header-includes:
      \definecolor{grey}{RGB}{191, 191, 191}
  stylisharticle-html:
    # Color example, see "Text color"
    css: colors.css
# Authors (https://quarto.org/docs/journals/authors.html#author-schema)
author:
  - name: Raphaëlle Aubry
    affiliations:
      - name: Faculté des sciences et AgroParisTech
        department: Ecologie et evolution
        address: Somewhere
        city: Montpellier
        country: Country
        postal-code: 9999
    orcid: 0000-0000-0000-0000
    email: JD@example.org
    url: https://example.org/
# Abstract and Keywords
abstract: |
  This document is only a demo explaining how to use the Stylish Article template.
keywords: [template, demo]
# Bibliography
reference-section-title: References
bibliography: references.bib
# Language
lang: fr-FR
otherlangs: en-GB
# Code options 
# https://quarto.org/docs/computations/execution-options.html
execute:
  # show code chunk output
  include: true
  # Show the code in the output
  echo: false
  # Show messages
  message: false
  # Show warnings
  warning: false
  # Cache code results
  cache: false
# Template specific
journalinfo: "Publication reference"
archive: "DOI: xxx/xx"
keywordlabel: Keywords
corrauthorlabel: Corresponding Author
---

```{r}
#| label: Options
### Customized R options for this document
# Delete this chunk if you don't use R

# Necessary packages. Add all packages used in the code here.
packages_required <- c(
  # R tools, do not modify
  "knitr",
  # Add specific packages here
  "tidyverse", 
  "divent",
  "vegan"
)
# Already installed?
packages_installed <- vapply(
  packages_required, 
  FUN = requireNamespace, 
  FUN.VALUE = TRUE, 
  quietly = TRUE
) 
# Install missing packages
install.packages(names(packages_installed)[!packages_installed])

# Allow size='small' or any valid Latex font size in chunk options
def.chunk.hook <- knitr::knit_hooks$get("chunk")
knitr::knit_hooks$set(
  chunk = function(x, options) {
    x <- def.chunk.hook(x, options)
    ifelse(
      options$size == "normalsize", 
      yes = x,
      no = paste0("\n \\", options$size, "\n\n", x, "\n\n \\normalsize")
    )
  }
)

# knitr options (https://yihui.org/knitr/options/)
knitr::opts_chunk$set(
  # Code chunk automatic format if tidy is TRUE
  tidy = TRUE, 
  # Tidy code options: remove blank lines and cut lines after 50 characters
  tidy.opts = list(blank = FALSE, width.cutoff = 50),
  # Font size in PDF output
  size = "scriptsize", 
  # Select PDF figures in PDF output if PDF file exists beside PNG file
  knitr.graphics.auto_pdf = TRUE
)
# Text width of R functions output
options(width = 50)

# ggplot style
library("tidyverse")
# Function to call in each chunk that produces a figure
ggtheme_set <- function() {
  theme_set(theme_bw())
  theme_update(
    panel.background = element_rect(fill = "transparent", colour = NA),
    plot.background = element_rect(fill = "transparent", colour = NA)
  )
}
knitr::opts_chunk$set(dev.args = list(bg = "transparent"))

# Random seed
set.seed(973)
```

# Introduction

Les forêts tropicales primaires figurent parmi les écosystèmes les plus riches en biodiversité.
Pourtant, elles sont soumises à des pressions anthropiques croissantes qui menacent leur intégrité écologique [@Gibson2011].
Les mécanismes à l'origine de cette biodiversité demeurent toutefois complexes et encore méconnus [@Wright2002b].
À l'échelle mondiale, la richesse spécifique des arbres augmente à mesure que l'on se rapproche de l'équateur, soulignant le rôle majeur du gradient latitudinal dans la structuration de la diversité des forêts tropicales [@Liang2022].

Par ailleurs, les effets du changement climatique s'ajoutent aux perturbations d'origine humaine.
Bien que la richesse spécifique globale semble relativement stable à l'échelle du continent sud-américain, cette stabilité masque d'importants déclins régionaux.
Les forêts exposées à des conditions plus chaudes, plus sèches et caractérisées par une saisonnalité accrue connaissent notamment une diminution rapide de leur diversité végétale [@Fadrique2026].

L'anthropisation des paysages contribue également à la fragmentation des forêts tropicales, transformant progressivement ces dernières en « îles de verdure ».
Dans ce contexte, la théorie de la biogéographie insulaire développée par @MacArthur1967 établit que la richesse spécifique résulte d'un équilibre dynamique entre les taux d'immigration et d'extinction, ce dernier étant fortement influencé par la superficie de l'île.
Toutefois, la diversité observée dans les fragments forestiers dépend également de leur histoire de perturbation et de leur stade de succession.

L'île de Barro Colorado (BCI), au Panama, constitue un exemple emblématique de forêt secondaire mature [@Raby2017].
Selon la théorie de la perturbation intermédiaire [@Connell1978], son niveau actuel de diversité pourrait être maintenu, voire favorisé, par les perturbations passées qu'elle a subies.
Dès lors, il apparaît pertinent de comparer la dynamique écologique de telles forêts anciennement perturbées à celle de forêts primaires relativement peu affectées par les activités humaines, comme le site de Paracou en Guyane française [@Gourlet-Fleury2004].
Cette étude vise ainsi à évaluer et à mettre en contraste les caractéristiques de la biodiversité des forêts de Barro Colorado et de Paracou.

# Matériel et méthode

1\) Site d'étude

Cette étude a été réalisée sur deux sites forestiers tropicaux de référence situés en Amérique tropicale : la station de recherche de Paracou en Guyane française et l'île de Barro Colorado (BCI) au Panama.
Ces deux sites appartiennent au réseau de parcelles forestières permanentes les plus suivies au monde et constituent des observatoires privilégiés pour l'étude de la dynamique, de la structure et de la diversité des forêts tropicales.

- Site de Paracou

La station expérimentale forestière de Paracou est située près de Sinnamary, en Guyane française, à environ 50 km de Kourou.
Elle est implantée dans une forêt tropicale humide de basse altitude représentative du Bouclier guyanais.
Ce site de recherche a été créé au début des années 1980 afin d'étudier les effets de différentes pratiques sylvicoles sur le fonctionnement et la dynamique des forêts tropicales.

Le dispositif comprend un ensemble de parcelles permanentes couvrant environ 120 ha et permettant le suivi à long terme d'environ 70 000 arbres.
La forêt de Paracou se caractérise par une très forte richesse spécifique, avec plus de 750 espèces d'arbres recensées pour les individus de diamètre supérieur ou égal à 10 cm.
Les recherches menées sur le site concernent notamment la dynamique forestière, la biodiversité, les cycles biogéochimiques, la séquestration du carbone et la réponse des écosystèmes aux perturbations naturelles ou anthropiques.

```{r}
#| label: Paracou
library("tidyverse")
paracou6 <- read_csv2("data/Paracou6.csv")
```

- Site de l'île de Barro Colorado

Barro Colorado Island (BCI) est située au centre du lac Gatún, dans la zone du canal de Panama.
L'île a été formée en 1914 lors de la création du lac artificiel consécutive au barrage du fleuve Chagres.
Elle constitue aujourd'hui l'un des sites les plus étudiés au monde pour l'écologie des forêts tropicales.

BCI est recouverte d'une forêt tropicale humide de basse altitude protégée depuis plus d'un siècle.
Le site bénéficie d'un climat caractérisé par une saison sèche marquée, de décembre à avril, et une saison des pluies de mai à décembre, avec des précipitations annuelles moyennes d'environ 2 600 mm.
Depuis 1980, une parcelle permanente de 50 ha fait l'objet d'inventaires répétés permettant le suivi de plusieurs centaines d'espèces d'arbres.
Cette parcelle constitue une référence mondiale pour l'étude de la dynamique des communautés végétales tropicales et des mécanismes contrôlant la biodiversité.

```{r}
#| label: BCI
library("vegan")
data(BCI)
```

```{r}
library("divent")
BCI %>% 
  # Création d'un objet "abundances"
  as_abundances() %>% 
  # Les poids des parcelles sont égaux
  mutate(weight = 1) %>% 
  # Regrouper toutes les parcelles
  metacommunity() ->
  BCI_50ha
```

Les analyses sont réalisées avec R [@R] et le package divent [@Marcon2026a].

# Résultats

::: {#Profiles}
```{r}
#| label: Profiles
paracou6 %>% 
  # Vecteur des noms d'espèce de chaque arbre
  pull(spName) %>% 
  # Création d'un objet "abundances"
  as_abundances() %>% 
  # Ajout des données de BCI
  bind_rows(BCI_50ha) %>% 
  # Remplacement des NA par 0
  mutate(across(everything(), ~ replace_na(.x, 0))) %>% 
  # Nom des sites
  mutate(site = c("Paracou", "BCI")) %>% 
  # Profil de diversité avec enveloppe de confiance
  profile_hill(n_simulations = 10) %>% 
  # Figure
  autoplot() +
  # Titre de la légende
  labs(color = "Forêt", linetype = "Forêt") +
  theme(legend.position = "none")
```

**Figure 1.** Profils de diversité de Paracou parcelle 6 (courbe bleu) et BCI (courbe rouge).
La figure représente le nombre effecctif d'espèces (nombre de Hill) en fonction de l'ordre de la diversité).
:::

# Discussion

L’analyse comparative des profils de diversité de Hill apporte un éclairage empirique crucial aux théories écologiques.
En révélant une diversité largement supérieure à Paracou par rapport à BCI, quel que soit l'ordre (q), nos résultats confirment la valeur conservatoire des forêts primaires de terre ferme face aux écosystèmes insularisés ou perturbés [@Gibson2011; @Gourlet-Fleury2004].
La pente particulièrement marquée observée à Paracou entre (q=0) (richesse) et (q=1) (Shannon) traduit une forte concentration d'espèces rares et une distribution asymétrique des abondances.
Cette structure est caractéristique des forêts tropicales mûres hautement diversifiées, où les mécanismes de coexistence maintiennent une multitude de taxons à de faibles densités [@Wright2002b].
À l'inverse, la pente plus douce et l'équitabilité supérieure affichées par BCI s'expliquent doublement par son histoire et sa géographie.
D'une part, en tant que forêt secondarisée, la relative bonne répartition de ses espèces valide l'application de la théorie de la perturbation intermédiaire [@Connell1978] : les perturbations anthropiques historiques ont pu niveler la dominance de certaines espèces climaciques au profit d'une communauté transitoire plus homogène.
D'autre part, son statut de fragment insulaire la soumet inévitablement à la théorie de la biogéographie insulaire [@MacArthur1967].
L'isolement géographique de BCI et sa taille restreinte induisent un taux d'extinction plus élevé et un blocage de l'immigration continentale, ce qui explique un plafond de richesse spécifique (q=0) nettement inférieur à celui de Paracou.
Alors que les changements globaux actuels menacent la biodiversité en fragmentant les habitats [@Fadrique2026], notre étude démontre que si les perturbations intermédiaires ou l'insularité redistribuent les abondances de manière plus équitable (comme à BCI), elles ne permettent pas d'atteindre la complexité structurelle et le réservoir d'espèces rares des forêts non anthropisées (comme à Paracou).
